【裁判字號】    94,訴,1266
【裁判日期】    950426
【裁判案由】    退除給與
【裁判全文】
臺北高等行政法院裁定
                                     94年度訴字第01266號
                              .
原      告  甲○○
訴訟代理人  王義光律師
被      告  國防部參謀本部
代  表  人  丙○○參謀總長）.
訴訟代理人  丁○○
            庚○○
            己○○
被      告  中央信託局股份有限公司
代  表  人  乙○○董事長）住.
訴訟代理人  戊○
上開當事人間因退除給與事件，原告不服國防部中華民國94年2
月23日94年決字第027 號訴願決定（發文日期：94年3 月2 日）
，提起行政訴訟。本院裁定如下：
    主  文
原告之訴駁回。
訴訟費用由原告負擔。
    理  由
一、原告原係陸軍通信兵少尉，於民國（下同）49年6 月1 日志
    願退役，核定服軍官役年資5 年2 個月，並依退伍當時給與
    標準核發退伍金新臺幣（下同）4,880 元及曾服士官兵役年
    資補助金1,374 元在案〔參被告國防部參謀本部所屬人事參
    謀次長室82年11月2 日（82）吉嘉字第11119 號書函〕（嗣
    經被告國防部參謀本部所屬人事參謀次長室以85年7 月19日
    （85）易晨字第11984 號簡行表更正軍官年資為5 年4 個月
    〔參軍官退除役登記卡片〕）。原告前以退伍金給付有雙重
    標準，違反平等原則，向被告請求補發退除給與，經被告所
    屬人事參謀次長室以83年6 月22日（83）吉嘉字第5426號書
    函否准所請，原告不服，循序提起訴願、再訴願，經國防部
    以83年10月3 日（83）俊偉字第7663號訴願決定書、行政院
    以84年3 月30日台84訴字第11014 號再訴願決定書、最高行
    政法院（89年9 年7 月1 日改制前為行政法院，下同）84年
    度判字第2759號判決及85年度判字第893 號再審判決駁回確
    定在案。原告嗣以其士官年資為7 年，於85年5 月6 日向被
    告國防部參謀本部所屬人事參謀次長室申請補發退伍金，經
    被告國防部參謀本部所屬人事參謀次長室以85年11月18日（
    85）易晨字第21717 號書函函覆謂：「本室已於85年7 月19
    日以（85）易晨字第11984 號簡行表函復臺北縣團管部，將
    台端原軍官年資5 年2 個月更正為5 年4 個月；至退除給與
    部分，因更正前後年資均核計10個基數，並無任何差（異）
    額，故本室僅將年資登記，無補發退伍金問題；至台端士官
    年資補助金，業經本室以（49）祺袖字第3146號函與軍官年
    資合併發給在案。」等語，原告不服，循序提起訴願、再訴
    願及行政訴訟，分別經國防部以86年4 月18日（86）鎔鉑字
    第4708號訴願決定書、行政院以86年10月23日台86訴字第40
    743 號再訴願決定書及最高行政法院87年度裁字第331 號裁
    定駁回確定在案。原告復以同一理由並檢具其假退役當時填
    寫之陸海空軍假退除役軍官曾服士官（兵）役調查表，於93
    年7 月7 日請求被告國防部參謀本部補發士官年資7 年退伍
    金及保險金，經被告以93年7 月26日選道字第0930004292號
    書函（下稱系爭書函）函覆略以：「一、台端係民國49年6
    月1 日以少尉階退伍，核定服軍官役年資5 年4 個月整，已
    按退伍當時待遇發給退伍金及曾服士官兵役年資補助金在案
    。依民國53年6 月1 日施行之『陸海空軍軍官在臺期間退伍
    徐役實施辦法』第36條規定：軍官應享有退伍除役之權利，
    自退伍除役之次月份起，經過5 年不行使而消滅之，但因不
    可抗力事由，致不能行使者，自該請求權可行使時起算。所
    請更正年資補發退伍金乙節，台端未自民國53年6 月1 日起
    5 年內提出異議，其退伍除役權利請求權已因時效完成而消
    滅，依規定不合辦理。二、有關王雲凱君『變更志願申請書
    』署名之記載是否屬實，無礙台端之利益，依行政程序法第
    46條第4 項規定，…非當事人或利害關係人，不得主張申請
    更正。三、另本部自民國82年起已多次詳覆，且全案業經行
    政法院84年度判字第2759號及85年度判字第893 號皆裁定『
    原告之訴駁回』在案，爾後將依行政程序法第173 條第2 款
    規定…得不予處理」等語。原告不服系爭書函，提起訴願，
    經駁回後，遂依行政訴訟法第5 條第2 項、第8 條第1 項提
    起行政訴訟。原告訴之聲明，求為判決：「1.訴願決定關於
    退伍金部分及系爭書函均撤銷。2.被告國防部參謀本部應作
    成給付原告退伍金差額475,680 元之行政處分。3.被告中央
    信託局股份有限公司應給付原告軍人保險金差額1,320 元。
    」云云。
二、關於訴之聲明「1.訴願決定關於退伍金部分及系爭書函均撤
    銷。2.被告國防部參謀本部應作成給付原告退伍金差額475,
    680元之行政處分。」部分：
  (一)按行政訴訟法第5 條規定：「（第1 項）人民因中央或地方
    機關對其依法申請之案件，於法令所定期間內應作為而不作
    為，認為其權利或法律上利益受損害者，經依訴願程序後，
    得向高等行政法院提起請求該機關應為行政處分或應為特定
    內容之行政處分之訴訟。（第2 項）人民因中央或地方機關
    對其依法申請之案件，予以駁回，認為其權利或法律上利益
    受違法損害者，經依訴願程序後，得向高等行政法院提起請
    求該機關應為行政處分或應為特定內容之行政處分之訴訟。
    」準此，提起行政訴訟法第5 條課予義務訴訟，其前提須為
    人民依法申請之案件，易言之，課予義務訴訟之訴訟標的（
    公法上請求權依據之法律關係），應為原告有向中央或地方
    機關為行政處分或特定行政處分之公法上請求權。原告之訴
    ，其「訴訟標的為確定判決或和解效力所及者」，應認起訴
    不合法，依行政訴訟法第107 條第1 項第9 款規定裁定駁回
    之。
  (二)原告前以退伍金給付有雙重標準，違反平等原則，向被告請
    求補發退除給與，經被告所屬人事參謀次長室以83年6 月22
    日（83）吉嘉字第5426號書函否准所請，原告不服，循序提
    起訴願、再訴願，經國防部以83年10月3 日（83）俊偉字第
    7663號訴願決定書、行政院以84年3 月30日台84訴字第1101
    4 號再訴願決定書、最高行政法院84年度判字第2759號判決
    及85年度判字第893 號再審判決駁回確定在案。可知原告上
    開確定判決之訴訟標的，為請求被告作成補發退伍金行政處
    分之公法上請求權。原告嗣以其士官年資為7 年，於85年5
    月6 日向被告國防部參謀本部所屬人事參謀次長室申請補發
    退伍金，經被告國防部參謀本部所屬人事參謀次長室以85年
    11月18日（85）易晨字第21717 號書函函覆謂：「本室已於
    85年7 月19日以（85）易晨字第11984 號簡行表函復臺北縣
    團管部，將台端原軍官年資5 年2 個月更正為5 年4 個月；
    至退除給與部分，因更正前後年資均核計10個基數，並無任
    何差（異）額，故本室僅將年資登記，無補發退伍金問題；
    至台端士官年資補助金，業經本室以（49）祺袖字第3146號
    函與軍官年資合併發給在案。」等語，原告不服，循序提起
    訴願、再訴願及行政訴訟，分別經國防部以86年4 月18日（
    86）鎔鉑字第4708號訴願決定書、行政院以86年10月23日台
    86訴字第40743 號再訴願決定書及最高行政法院87年度裁字
    第331 號裁定駁回確定在案，該裁定理由為「本件被告85年
    11月18日（85）易晨字第21717 號函文，僅在說明原告之退
    除役給與已依法發給，並無補發之問題，乃屬單純事實之敘
    述或理由之說明，既不因該項敘述或說明而生何法律上效果
    ，自非行政處分，原告即不得對之提起訴願，…本件原告之
    訴為不合法」。均有各該判決、裁定附原處分卷可稽。
  (三)原告復以同一理由並檢具其假退役當時填寫之陸海空軍假退
    除役軍官曾服士官（兵）役調查表，於93年7 月7 日請求被
    告國防部參謀本部補發士官年資7 年退伍金，經被告以系爭
    書函函覆略以：「一、台端係民國49年6 月1 日以少尉階退
    伍，核定服軍官役年資5 年4 個月整，已按退伍當時待遇發
    給退伍金及曾服士官兵役年資補助金在案。依民國53年6 月
    1 日施行之『陸海空軍軍官在臺期間退伍徐役實施辦法』第
    36條規定：軍官應享有退伍除役之權利，自退伍除役之次月
    份起，經過5 年不行使而消滅之，但因不可抗力事由，致不
    能行使者，自該請求權可行使時起算。所請更正年資補發退
    伍金乙節，台端未自民國53年6 月1 日起5 年內提出異議，
    其退伍除役權利請求權已因時效完成而消滅，依規定不合辦
    理。二、有關王雲凱君『變更志願申請書』署名之記載是否
    屬實，無礙台端之利益，依行政程序法第46條第4 項規定，
    …非當事人或利害關係人，不得主張申請更正。三、另本部
    自民國82年起已多次詳覆，且全案業經行政法院84年度判字
    第2759號及85年度判字第893 號皆裁定『原告之訴駁回』在
    案，爾後將依行政程序法第173 條第2 款規定…得不予處理
    」等語。原告不服系爭書函，提起訴願，經駁回後，遂對於
    被告提起課予義務訴訟，訴之聲明「1.訴願決定關於退伍金
    部分及系爭書函均撤銷。2.被告國防部參謀本部應作成給付
    原告退伍金差額475, 680元之行政處分。」依此，本件訴訟
    標的仍為原告請求被告作成補發退伍金行政處分之公法上請
    求權。此部分原告之訴，其訴訟標的為最高行政法院84年度
    判字第2759號確定判決效力所及。揆之首揭說明，原告提起
    本件課予義務訴訟，顯非合法，應予駁回。
三、關於訴之聲明「3.被告中央信託局股份有限公司應給付原告
    軍人保險金差額1,320 元。」部分：
  (一)按行政訴訟法第5 條第2 項課予義務訴訟與同法第8 條第1
    項（第8 條第1 項規定：「人民與中央或地方機關間，因公
    法上原因發生財產上之給付或請求作成行政處分以外之其他
    非財產上之給付，得提起給付訴訟。因公法上契約發生之給
    付，亦同。」）給付訴訟，乃屬不同之訴訟種類。訴訟種類
    應選擇正確，此為訴訟的實體裁判要件。我國行政訴訟採取
    多種類之訴訟制度，而行政訴訟各訴訟種類間，常有關聯，
    因此原告訴訟上的請求，可能有兩種以上之訴訟種類，可以
    提供法律保護。為使法院有限訴訟資源不致浪費，並保護訴
    訟相對人，不受不必要訴訟侵擾，原告起訴應選擇一種最有
    效率之訴訟種類，使其請求法院保護其權利之目的，儘量在
    一次訴訟中實現，以符合有效權利保護之訴訟權本旨。又按
    「起訴，應以訴狀表明當事人、起訴之聲明、訴訟標的及其
    原因事實。」「審判長應注意使當事人得為事實上及法律上
    適當完全之辯論。」「審判長應向當事人發問或告知，令其
    陳述事實、聲明證據，或為必要之聲明及陳述；其所聲明或
    陳述有不明瞭或不完足者，應令其敘明或補充之。」同法第
    105 條第1 項、第125 條第2 項及第3 項分別定有明文。因
    此如經審判長依其事實上聲明及訴訟目的，闡明應適用之訴
    訟種類及完足之聲明後，原告仍堅持原所為之聲明，其訴即
    因不符合有效權利保護原則，而應認起訴不備要件，依行政
    訴訟法第107 條第1 項第10 款後段規定裁定駁回之。
  (二)本件原告主張：按「軍人保險，由國防部主管，其業務委託
    中央信託局辦理。」、「軍人保險基金其數額，以全體被保
    險人1 個月薪餉之總合為原則，但應視實際需要，由國防部
    會同財政部，呈請行政院核定，由國庫撥充。」、「前條基
    金之保管辦法，由國防部會同財政部定之。」45年12月18日
    修正公布之陸海空軍軍人保險條例第2 條至第4 條定有明文
    ；原告向被告中央信託局股份有限公司，申請補發軍人保險
    金給付，經其人壽保險處以原告37年7 月1 日至44年3 月1
    日在兵工學校服上士役時尚不屬保險對象為由，以94年3 月
    29日中壽軍給字第0779號函拒絕所請，爰訴請被告中央信託
    局股份有限公司應給付原告軍人保險金差額1,320 元云云。
    據此，原告應係請求被告中央信託局股份有限公司作成核付
    原告軍人保險金差額1,320 元之行政處分，應屬行政訴訟法
    第5 條第2 項課予義務訴訟，而不屬行政訴訟法第8 條第1
    項給付訴訟。本院審判長於95年4 月12日當庭向原告訴訟代
    理人闡明訴訟種類錯誤並令其就不完足之聲明補充之，有言
    詞辯論筆錄可稽，原告並未補正及補充，仍執意依行政訴訟
    法第8 條第1 項之規定提起給付訴訟，依首揭之說明，此部
    分起訴不備要件，亦非合法，應予駁回。
四、綜上所述，本件原告之訴不合法，應予駁回。
五、依行政訴訟法第107 條第1 項第9 款、第10款後段、第104
    條、民事訴訟法第95條、第78條，裁定如主文。
中    華    民    國    95    年     4    月   26     日
                        第一庭審判長法  官  王立杰
                                    法  官  黃本仁
                                    法  官  胡方新
上為正本係照原本作成。
如不服本裁定，應於送達後10日內向本院提出抗告狀（須按他造
人數附繕本）。
中    華    民    國    95    年     4    月   26     日
                                    書記官  陳幸潔


司法院資訊處製作；財團法人民間司法改革基金會備份。
